【裁判字號】    98,抗,160
【裁判日期】    980526
【裁判案由】    聲明異議
【裁判全文】
臺灣高等法院臺南分院刑事裁定           98年度抗字第160號
抗  告  人
即 受 刑人  甲○○
上列抗告人因對於檢察官執行之指揮（臺灣臺南地方法院檢察署
九十八年度執字第一七八四號）聲明異議案件，不服臺灣臺南地
方法院中華民國九十八年五月四日裁定（九十八年度聲字第七九
七號），提起抗告，本院裁定如下：
    主  文
檢察官不准受刑人甲○○易科罰金之執行指揮處分撤銷。
受刑人甲○○准予易科罰金。
    理  由
一、抗告意旨略以：
  (一)抗告人因心急如焚，一直無法進食與睡眠，乃於98年5月6日
    又提出聲明異議(三)狀，詎原裁定法院早於98年5月4日就已駁
    回抗告人之聲明足證並未參酌到抗告人之第三次聲明狀。
  (二)再查抗告人一再強調，基於職業原因，對刑之執行影響至鉅
    ，顯有困難。奈原裁定法院竟認為，依刑法第41條但書規定
    加以審酌就可，就無須再審酌41條之前段規定云云，於法自
    有違背。
  (三)況查抗告人亦強調刑事庭就受刑人公共危險案件，已重判如
    易科罰金應提高為1日2000元，自已強調得寓意考慮提高易
    科罰金1日為2000元准予易科，以加重處罰抗告人。詎原裁
    定法院對上開寓意加重之判決，卻隻字不提，完全不予審酌
    ，自有未盡調查能事，及未載理由之違法。
  (四)進查抗告人於執行檢察官命書記官通知抗告人不得易科罰金
    時，有如晴天霹靂，等同被判死刑，從此無法進食與入眠，
    妻子見情已鐵定遇外出應酬時，均由妻子開車或搭計程車，
    並從此禁酒不得再喝，以後再也不能，不敢再犯，可證已收
    到矯正之效果，自無刑法第41條但書情形發生，奈原裁定亦
    未予審酌於法亦有未合。
  (五)末查執行檢察官傳訊兩次，其本身均未出面，了解抗告人之
    說明，即使原裁定法院亦未傳問抗告人審訊清楚，完全未盡
    調查能事，於法均有違反。爰依法提起抗告，請求撤銷原裁
    定云云。
二、原裁定略以：
  (一)本件受刑人甲○○於九十七年十一月二十四日下午六時許，
    因服用酒類已達不能安全駕駛動力交通工具之程度，仍於同
    日下午六時二十分許，駕駛自小客車行駛於市區道路，經本
    院以九十八年度交簡字第二三五號刑事簡易判決判處有期徒
    刑六月，如易科罰金，以新臺幣二千元折算一日確定，現尚
    未執行等情，有上開裁判書、臺灣高等法院被告前案紀錄表
    各一件在卷可稽。又指揮執行受刑人刑罰之臺灣臺南地方法
    院檢察署檢察官認受刑人五年內再犯本罪，如不入監執行，
    顯難收矯正之效，並難以維持法秩序及公眾行車安全，而先
    後於九十八年四月九日、同年月二十三日當庭駁回聲請人易
    科罰金之聲請乙節，業經本院依職權調閱臺灣臺南地方法院
    檢察署九十八年度執字第一七八四號執行卷宗，核閱無誤，
    並有聲請易科罰金案件審核表一件附卷足參。
  (二)受刑人就執行檢察官前揭處分提出本件聲明異議，雖提出臺
    南市政府營利事業登記證、中華民國建築物室內裝修專業人
    員協會會員證書、經典住宅DECO大賞雜誌封面暨受刑人專訪
    彩頁內容、工程合約書、設計圖、估價單、請款單、承包合
    約書、大眾銀行貸款交易明細列印表及受刑人全戶戶口名簿
    等件為證，且執前揭情詞為由，聲請准予易科罰金。惟受刑
    人於本件酒醉駕車犯行之前，已有二次因酒醉駕車犯行經本
    院判處罪刑暨定其應執行之刑確定，並經執行檢察官准予易
    科罰金之紀錄，有受刑人之臺灣高等法院被告前案紀錄表在
    卷足憑。受刑人理應知所警惕，痛下決心不再酒醉駕駛為是
    ，詎受刑人竟又再第三度犯本件酒醉駕車案件，除呼氣酒精
    濃度值高達每公升○點四九外，並闖越紅燈而與被害人蔡鐘
    賢所駕駛之機車發生擦撞，致被害人人車倒地受傷，其罔顧
    公眾安全之心態昭然若揭，如執行檢察官仍准予易科罰金，
    非但難收矯正之效，亦難以維持法秩序，至為灼然。據此，
    臺灣臺南地方法院檢察署執行檢察官於指揮執行之程序，以
    前開事實為據，依其專業判斷，認為受刑人如不執行所宣告
    之刑，顯難生矯正之效，因而不准受刑人易科罰金，其所依
    據之事實，並無錯誤。此外，亦未見檢察官有逾越法律授權
    、專斷或將與事件無關之因素考慮在內等濫用權力之情事。
    依照前開說明，檢察官未准許受刑人易科罰金之聲請並定期
    發監執行，洵屬有據，本案檢察官之指揮執行，難認有何不
    當之處，本件異議為無理由，應予駁回。
  (三)本件既符合刑法第四十一條但書之情形，即應不准許易科罰
    金，至受刑人有無因身體、職業及家庭之關係或其他正當事
    由，執行顯有困難之情形，依上開說明，本不應列入考量，
    受刑人以其事業及家庭經濟情況為由，指摘檢察官不准許受
    刑人易科罰金之指揮執行為不當，即屬無據，併此敘明。
三、按刑法第四十一條有關宣告有期徒刑、拘役應否准許易科罰
    金執行之易刑處分，依刑事訴訟法第四百五十七條規定固由
    檢察官指揮之，屬檢察官指揮執行時得自由裁量之事項。但
    檢察官之執行指揮，仍應詳酌刑法第四十一條所定，執行有
    期徒刑或拘役是否顯有困難，妥為考量後為適法之執行指揮
    ，否則，其自由裁量權之行使即難謂當。又刑事訴訟法第四
    百八十四條、第四百八十六條分別規定：「受刑人或其法定
    代理人或配偶以檢察官執行之指揮為不當者，得向諭知該裁
    判之法院聲明異議」；「法院應就異議之聲明裁定之」。此
    項規定係對檢察官之指揮執行，認有不當時賦予救濟之方法
    ，請求撤銷或變更該項不當之執行指揮。法文既無法院不得
    變更檢察官之執行指揮之規定，參酌刑事訴訟法第四百十六
    條規定，對於檢察官之處分所為之準抗告，法院得對該項處
    分予以撤銷或變更，則性質上相同之上開對檢察官之執行指
    揮既聲明異議，受理之法院自亦得予以撤銷或變更之，而受
    理異議之聲明法院，得審核之範圍應及於刑之執行或其方法
    。從而，刑法第四十一條規定關於應否准予易科罰金之執行
    指揮，受理異議之聲明之法院，若認其為不當時，自得撤銷
    或變更之；如認法院僅得撤銷檢察官之執行指揮，不得變更
    之，倘檢察官不為變更其處分時，將使上述規定之救濟程序
    失其效用，當非立法之本旨（大法官會議釋字第二四五號解
    釋及最高法院七十七年度台非字第一五八號判決意旨參照）
    。
四、經查：本件受刑人前因犯違背安全駕駛致交通危險案件，經
    臺灣臺南地方法院判處有期徒刑二月確定，於九十四年四月
    二十九日易科罰金執行完畢；又因違背安全駕駛致交通危險
    案件，經臺灣臺南地方法院判處有期徒刑六月確定，於九十
    四年十月十一日易科罰金執行完畢。惟受刑人不知警惕，復
    於九十七年十一月二十四日再因犯本件違背安全駕駛致交通
    危險案件，經判處有期徒刑六月確定，檢察官以受刑人五年
    內再犯酒駕，如不入監服刑，顯難收矯正之效，並難以維持
    法秩序及公眾交通安全，乃駁回易科罰金聲請之執行指揮，
    有臺灣臺南地方法院檢察署九十八年執字第一七八四號執行
    卷在卷可佐。按有關易科罰金之規定，刑法第四十一條第一
    項但書雖規定：「但確因不執行所宣告之刑，難收矯正之效
    ，或難以維持法秩序者，不在此限」。惟但書部分之適用，
    為刑法第四十一條第一項之例外規定，基於例外從嚴之法則
    ，檢察官自應進一步就個案何以符合該部分構成要件詳以說
    明，用以確保公權力行使之透明、可受公評，並防止裁量之
    恣意。本件檢察官所謂「受刑人於五年內再犯酒駕，如不入
    監服刑，顯難收矯正之效，並難以維持法秩序及公眾交通安
    全」等語，為原確定判決量刑審酌之理由，而受刑人於所犯
    違背安全駕駛致交通危險罪案件中，既經原確定判決審酌「
    駕駛人飲酒後，會降低對光線之適應能力，削弱其對於路況
    及車前狀況辨識之正確性，亦使神經反應遲鈍，致使駕駛人
    駕車時無法適切操控車輛，因此酒後駕車，對一般往來之公
    眾及駕駛人自身皆具有高度危險性，此為智識健全之人所可
    認識者，且酒後不應駕車之觀念，復已透過教育、宣導及各
    類媒體廣為介紹傳達各界週知多年，是受刑人對於酒後不能
    駕車及其危險性，應有相當之認識，然受刑人其一再漠視自
    己安危，並枉顧公眾道路通行之安全，而於服用酒類後呼氣
    酒精濃度達○‧四九MG/L，已處於不能安全駕駛動力交通工
    具之狀態，仍駕駛自小客車上路，並因而發生交通事故，顯
    已對行車安全致生危害，且受刑人前已有二次酒醉駕車前科
    ，分別經本院判處有期徒刑二月及六月確定，竟不知引以為
    誡，再為本次犯行，惡性非輕，惟念及受刑人犯罪後坦承犯
    行，態度尚佳等一切情狀」而量處有期徒刑六月，並諭知如
    易科罰金，以新台幣二千元折算一日，有臺灣臺南地方法院
    九十八年度交簡字第二三五號判決在卷可參，顯見法院已綜
    合考量各種情事，科予受刑人適當刑罰。茲本件檢察官依前
    述標準，審查受刑人是否得易科罰金，非但已逸脫刑法第四
    十一條第一項明訂標準，甚且將法院已審酌事項，再重為審
    酌，此舉無異對受刑人所犯罪刑，予以雙重評價，自屬失當
    。準此，本件檢察官未舉出具體事證說明為何受刑人不發監
    執行，不足以維持法秩序，僅以原確定判決量刑理由為據自
    屬未合，其處分即難以維持，抗告人指摘原處分不當，求為
    撤銷原不准易科罰金之執行指揮處分，即有理由，應予撤銷
    。又抗告人併聲請本院准予易科罰金，經審酌受刑人並無刑
    法第四十一條但書之情形，自符合刑法第四十一條規定易科
    罰金要件，本院認應准予易科罰金為適當，參酌大法官會議
    解釋釋字第二四五號解釋意旨，併准予易科罰金。
五、據上論結，應依刑事訴訟法第四百十三條後段、第四百八十
    六條，裁定如主文。
中    華    民    國    98    年    5     月      26    日
                  刑事第六庭    審判長法  官    董武全
                                      法  官    杭起鶴
                                      法  官    沈揚仁
以上正本證明與原本無異。
不得再抗告。
                                      書記官    廖文靜
中    華    民    國    98    年    5     月      27    日


司法院資訊處製作；財團法人民間司法改革基金會備份。
